【裁判字號】    92,訴,1472
【裁判日期】    920731
【裁判案由】    誣告
【裁判全文】
臺灣高雄地方法院刑事判決                        九十二年度訴字第一四七二號
    公  訴  人  臺灣高雄地方法院檢察署檢察官
    被      告  丙○○
    選任辯護人  顏福松
右列被告因誣告案件，經檢察官提起公訴（九十二年度偵字第六七七八號），本院判
決如左：
    主  文
丙○○無罪。
    理  由
一、公訴意旨略以：被告丙○○與張銀英係夫妻關係，張銀英前曾自任會首招募互助
    會，招集會員乙○○等人參加，詎張銀英竟與被告及其子馮志宏等三人，共同意
    圖為自己不法之所有，並基於概括犯意之聯絡，利用會員彼此未見面之機會，冒
    用會員之名義標取會款，使會員誤信為真而交付會款，被告等三人分擔開標、收
    取會款之行為，以此方式，自民國（下同）八十八年十月二十日起至九十年十二
    月二十四日止，共同詐取會員會款約新台幣（下同）一千一百餘萬元，張銀英並
    於九十年十二月二十四日對外宣佈倒會。乙○○獲悉上情，即於同日至張銀英位
    於高雄縣橋頭鄉○○路一０四六號住處，向其催討所積欠之會款，並自張銀英處
    取得會款八萬四千元及面額一萬六千四百元之支票一紙（起訴書誤載為一萬四百
    元），然其餘部分仍無法取回，乙○○不甘心受騙，乃於九十年十二月二十六日
    ，向台灣高雄地方法院檢察署告訴張銀英等人涉嫌詐欺，案經檢察官於九十一年
    十二月三十日偵查終結，以九十一年度偵字第二六二二九號提起公訴在案。被告
    明知其妻張銀英以前揭方式倒會後，積欠會員乙○○等人會款，而乙○○於當日
    向張銀英所取得者，係張銀英所積欠之會款，並無搶奪張銀英財物之情。詎被告
    竟意圖使乙○○受刑事處分，於九十年十二月三十日，與其子馮志宏、馮志暉及
    馮育琨等人（另由檢察官以九十二年度偵字第六七七八號為不起訴處分）至高雄
    縣政府警察局岡山分局甲圍派出所（下稱甲圍派出所）報案，由被告誣指乙○○
    搶奪張銀英財物，經承辦警員甲○○受理後開始偵查。因認被告涉犯刑法第一百
    六十九條第一項之誣告罪嫌。
二、按犯罪事實應依證據認定之，無證據不得推定其犯罪事實；又不能證明被告犯罪
    者，應諭知無罪之判決，刑事訴訟法第一百五十四條、第三百零一條第一項分別
    定有明文。又按刑事訴訟法上所謂認定犯罪事實之證據，係指足以認定被告確有
    犯罪行為之積極證據而言，如未能發現相當證據或證據不足以證明，自不能以推
    測或擬制之方法，以為裁判基礎，最高法院二十九年上字第三一五號及四十年
    台上字第八十六號分別著有判例可資參照。復按刑事訴訟上證明之資料，無論其
    為直接或間接證據，均須達於通常一般之人均不致有所懷疑，而得確信其為真實
    之程度，始得據為有罪之認定，若其關於被告是否犯罪之證明未能達此程度，而
    有合理懷疑之存在，致使無從形成有罪之確信，根據「罪證有疑，利於被告」之
    證據法則，即不得遽為不利被告之認定，亦有最高法院七十六年度臺上字第四九
    八六號判例可資參照。再誣告罪之成立，以犯人明知所訴虛偽為構成要件，若誤
    認有此事實，或以為有此嫌疑，自不得遽指為誣告，最高法院二十年度上字第七
    一七號判例亦有闡釋。次按誣告罪之成立，以意圖他人受刑事處分或懲戒處分，
    而為虛偽之告訴告發報告為要件，所謂虛偽係指明知無此事實故意捏造而言。若
    告訴人誤認有此事實或以為有此嫌疑，自不得指為虛偽，即難科以本罪，亦有最
    高法院四十年度台上字第八八號判例可資參照。
三、公訴人認被告涉犯右開誣告罪行，係以被告明知其妻張銀英積欠互助會會員大筆
    會款，而告訴人乙○○亦是張銀英所召集之互助會會員，其等所涉詐欺部分並由
    告訴人向台灣高雄地方法院檢察署提出告訴，並經台灣高雄地方法院檢察署以九
    十一年度偵字第二六二二九號提起公訴等情，有起訴書一紙（見台灣高雄地方法
    院檢察署九十二年度他字第二一號卷第二十頁）附卷可稽；又被告於告訴人至被
    告家中向張銀英取回會款後，尚於九十年十二月二十七日於上揭住處門旁，張貼
    緊急啟事，內載：「一、發生於九十年十二月二十四日，某會員前往會首家中，
    進入會首房間，擅自拿會首皮包，取去會款八萬四千元及支票一張一萬六千四百
    元等事宜。二、會首張銀英因有發生被倒會致使會款積欠週轉困難‧‧‧‧等語
    。」，並於啟事文後簽名捺指印之情，可認被告雖自其子馮志暉、馮育琨處得知
    「張銀英好像遭搶乙事」之傳述，然觀之該聲明啟事，被告早知告訴人所取得者
    係張銀英所積欠之會款，並非搶奪；且告訴人於取去會款之後復將其所取得之款
    項寫明於字條，並簽名交由張銀英收執，有該紙條影本乙紙（見台灣高雄地方法
    院檢察署九十二年度他字第二一號卷第十九頁）附卷可稽，衡諸常情，搶奪之人
    豈會於搶奪之後，再留下字條供被害人收執，是被告於取得該字條後，其已知「
    張銀英好像遭搶乙事」係告訴人所為，且僅係會款之糾紛，並非搶奪。詎其竟至
    甲圍派出所向受理警員甲○○誣指告訴人搶奪，欲使告訴人受刑事處分之意圖灼
    然甚明。再被告於其妻張銀英所招集之互助會倒會後，共積欠會員會款達一千一
    百餘萬元，受害人數甚多，其不思謀取解決之道，竟仍以不實之指訴申告告訴人
    ，顯見其惡性非輕；此外，復有緊急啟事文及照片一幀等在卷足佐為其論斷基礎
    。
四、訊據被告固坦承有至甲圍派出所報案，並向該派出所警員甲○○申告乙○○涉嫌
    搶奪但並無製作筆錄之情不諱，然矢口否認有何誣告犯行，辯稱：是馮志暉或馮
    育琨告訴伊張銀英被搶之事，且警員未製作筆錄，尚未達致向該管公務員申告之
    構成要件云云。經查：
（一）、按刑法第一百六十九條第一項規定：「意圖他人受刑事或懲戒處分，向該管
        公務員誣告者，處七年以下有期徒刑。」；再「刑法上誣告罪之成立，在主
        觀方面，固須申告者有使人受刑事或懲戒處分之意思，在客觀方面，尤須所
        虛構之事實足使被誣告人有受刑事或懲戒處分之危險」，最高法院二十年度
        上字第一七００號判例亦著有明文。依上開說明觀之，刑法第一百六十九條
        第一項誣告罪之構成要件為(1)意圖使他人受刑事或懲戒處分。(2)申告人明知
        所訴為虛偽；所謂虛偽係指明知無此事實故意捏造而言。(3)向該管公務員申
        告。(4)所申告之事實足使被誣告人有受刑事或懲戒處分之危險。
（二）、查證人即受理被告申告案件之警員甲○○到庭證述：被告確有要告乙○○搶
        劫等語（見台灣高雄地方法院檢察署九十二年度他字第二一號卷第七頁背面
        、本院九十二年七月二十三日審判筆錄），並為被告所不否認，是本件被告
        確有意圖使告訴人受刑事處分而向該管公務員提出申告，並依其所申告之內
        容，亦使告訴人有受刑事處分之危險；再證人甲○○雖亦證述：「（問：被
        告到警局報案被搶劫有無做報案筆錄？）我並沒有登入工作記載簿，因為經
        我協調後，被告並沒有堅持要告。所以我也沒有作筆錄。」等語（見本院九
        十二年七月二十三日審判筆錄），惟被告之申告已達至該管公務員，自不因
        公務員其後未製作筆錄或未堅持要告或其後撤回申告而使該申告之行為受有
        影響，故被告所為，核已該當前開(1)、(3)、(4)要件。
（三）、至於被告所為是否亦該當前開(2)要件？經查，被告得知「張銀英好像遭搶乙
        事」係自其子馮志暉或馮育琨處得知等情，業經證人馮志暉或馮育琨證述明
        確（見台灣高雄地方法院檢察署九十二年度他字第二一號卷第七頁背面及第
        八頁）；而依卷附之紙條影本乙紙（見台灣高雄地方法院檢察署九十二年度
        他字第二一號卷第十九頁）觀之，其上僅記載「16400支票收、22000支票跳
        票、84000玉花、乙○○、22400乙○○」等字樣，究係表示何種意思，並非
        可一見即知，即無法見之即認為該紙條係一種收據之證明；再證人馮志宏、
        馮育琨到庭證稱：「乙○○他們走後我們是有看到這張收據，我母親並沒有
        跟我們說這張收據是指什麼意思。」等語（見本院九十二年七月二十三日審
        判筆錄），足見被告之子馮志宏、馮育琨並非明確知道該張紙條之用意，況
        論聽聞馮志暉或馮育琨傳述之被告；又證人馮育琨證稱：「當天我母親與乙○○發生糾紛時我在家裡，本來我母親是跟乙○○他們在客廳講，後來移到
        我母親房間講，之後從我母親房間傳出大聲爭吵的聲音，我就進去看，我看
    到我的母親皮包被打開，裡面已經都沒有錢，我母親並哭訴說要拿錢也不要
        用搶的。」等語（見本院九十二年七月二十三日審判筆錄），顯見張銀英與
        告訴人當日並有發生口角爭執，是否僅係會款之拿取或搶奪，尚屬不明；再
        被告雖於九十年十二月二十七日，在其上揭住處門旁，張貼緊急啟事，內載
        ：「一、發生於九十年十二月二十四日，某會員前往會首家中，進入會首房
        間，擅自拿會首皮包，取去會款八萬四千元及支票一張一萬六千四百元等事
        宜。二、會首張銀英因有發生被倒會致使會款積欠週轉困難‧‧‧‧等語。
        」，並於啟事文後簽名捺指印之情，然亦係被告自其子馮志暉或馮育琨處得
        知「張銀英好像遭搶乙事」之傳述所做之行為，並不因此即可認定被告明知
        告訴人未為搶奪；縱被告早知告訴人所取得者係張銀英所積欠之會款，惟如
        張銀英若故意積欠告訴人會款，而告訴人欲實際取得會款時亦僅得以民事訴
        訟為之，除符合民法第一百五十一條規定自助行為之要件外，尚不得自行取
        之，如強取之，亦非不可構成搶奪罪或其他刑事犯罪（如強制罪）。參以張
        銀英在九十年十二月二十四日當晚，最遲不超過同年月二十五日晚上即失蹤
        ，業經告訴代理人即告訴人之夫丁○○供述及證人馮志宏及馮育琨證述甚詳
        （均見本院九十二年七月二十三日審判筆錄）；是被告於張銀英在事發不久
        即告失蹤，並依當日告訴人所留之紙條及當日與張銀英有見面之馮志宏及馮
        育琨所述，均無從完整確認當日所發生之情形，故被告在事實尚屬不明時對
        告訴人提出搶奪之申告，係行使憲法第十六條所保障之人民訴訟之權利，應
        認係正當權利之行使而未該當前開(2)之要件。
（四）、再公訴意旨認被告於其妻張銀英所招集之互助會倒會後，共積欠會員會款達
        一千一百餘萬元，受害人數甚多，其不思謀取解決之道，反而向對告訴人申
        告搶奪，惡性非輕云云。惟該被告另涉及詐欺等之案件，業經台灣高雄地方
        法院檢察署以九十一年度偵字第二六二二九號提起公訴，尚在本院審理中，
        被告是否與張銀英有共同犯意之聯絡或犯罪是否成立，尚屬不明，依無罪推
        定原則，自不得以被告為會首張銀英之夫即認被告應與其妻共同負擔互助會
        之債務或詐欺等犯行。縱被告事後處理會款之態度惡劣，然此應為誣告罪或
        前開詐欺等罪成立後量刑之依據，惟並非本件誣告罪成立與否之構成要件，
        併此敘明。
五、綜上所述，被告依其子馮志暉或馮育琨之傳述而認告訴人有此搶奪嫌疑，該傳述
    亦有可信之處，縱令所告不實，亦與明知無此事實故意捏造之情形有間，況真實
    情況亦不排除告訴人涉有刑事犯罪之可能性；並依公訴人及本院所調查之證據，
    尚無法證明被告明知無此事實而故意捏造，則被告因此對告訴人提起搶奪之申告
    ，即非憑空捏造，亦非全然無因；此外，復查無其他證據足資審認被告有何公訴
    人所指之誣告犯行，揆諸前開法條及判例意旨，被告犯罪既屬不能證明，應為無
    罪判決之諭知。
據上論斷，應依刑事訴訟法第三百零一條第一項，判決如主文。
中      華      民      國    九十二    年      七      月    三十一    日
                                  臺灣高雄地方法院刑事第一庭
                                      法  官  官 信 成
右正本證明與原本無異。
如不服本判決，應於判決送達後十日內，向本院提出上訴狀。
                                      書記官  林 明 忠
中    華    民    國      九十二      年      七      月      三十一    日


司法院資訊處製作；財團法人民間司法改革基金會備份。
